ACORDAO-COMPLETO-2465645

ACÓRDÃO 8458/2021 ATA 22/2021 - SEGUNDA CÂMARA

VISTA, relatada e discutida esta tomada de contas especial instaurada pela Secretaria de Fomento e Incentivo à Cultura/Ministério da Cultura (extinta) , atual Secretaria Especial de Cultura do Ministério do Turismo, em desfavor da Apoh Soluções Comunicação e Eventos Eireli e do Sr. André Filipe Dornelles e Silva em razão de omissão no dever de prestar contas dos recursos captados por força do projeto cultural "Physis | Soma - O corpo, a expressão e a poética do movimento", 
ACORDAM os ministros do Tribunal de Contas da União, reunidos em sessão da 2ª Câmara, diante das razões expostas pelo Relator, em:
9.1.  julgar regulares com ressalvas as contas da Apoh Soluções Comunicação e Eventos Eireli e do Sr. André Filipe Dornelles e Silva e dar-lhes quitação, com fundamento nos arts. 1º, inciso I, 16, inciso II, 18 e 23, inciso II, da Lei 8.443/1992, c/c os arts. 1º, inciso I, 208 e 214, inciso II, do Regimento Interno/TCU;
9.2. enviar cópia deste Acórdão à Secretaria Especial de Cultura do Ministério do Turismo para ciência.

Tomada de contas especial instaurada pela Secretaria de Fomento e Incentivo à Cultura/Ministério da Cultura (extinta), atual Secretaria Especial de Cultura do Ministério do Turismo, em desfavor da Apoh Soluções Comunicação e Eventos Eireli e do Senhor André Filipe Dornelles e Silva, em razão de omissão no dever de prestar contas dos recursos captados por força do projeto cultural Pronac 12-7016, descrito como Physis | Soma - O corpo, a expressão e a poética do movimento, que teve por objetivo realizar a publicação de um livro e exposição tecnológica multimeios (fotografias, instalações e videoinstalações), na cidade de São Paulo, com cerca de 100 imagens.

Segunda Câmara

Secretaria Especial da Cultura, vinculada ao Ministério do Turismo.

3. Interessado/Responsável:
3.1. Interessado: Secretaria Especial da Cultura, vinculada ao Ministério do Turismo.
3.2. Responsáveis: Apoh Soluções Comunicação e Eventos Eireli (CNPJ: 10.272.309/0001-94) e André Filipe Dornelles e Silva (CPF: XXX.983.591-XX)

13.1. Ministros presentes: Bruno Dantas (Presidente), Augusto Nardes (Relator), Aroldo Cedraz e Raimundo Carreiro.
13.2. Ministro-Substituto presente: Marcos Bemquerer Costa.

AUGUSTO NARDES

Transcrevo a seguir a instrução de mérito elaborada no âmbito da Secretaria de Controle Externo de Tomada de Contas Especial - SecexTCE (peça 105) , acolhida pelo corpo dirigente da unidade técnica (peças 106 e 107) :
"INTRODUÇÃO
Cuidam os autos de tomada de contas especial instaurada por Secretaria Especial de Cultura, em desfavor de Apoh Soluções Comunicação e Eventos Eireli (CNPJ: 10.272.309/0001-94) e André Filipe Dornelles e Silva (CPF: XXX.983.591-XX) , em razão de omissão no dever de prestar contas, captados por força do projeto cultural Pronac 12-7016, descrito da seguinte forma: "Physis | Soma - O corpo, a expressão e a poética do movimento" tem por objetivo a realização de uma publicação de livro e exposição tecnológica multimeios (imagens, instalações e videoinstalações) , na cidade de São Paulo, com cerca de 100 imagens, sendo trabalhos inéditos de um coletivo de artistas renomados, notórios fotógrafos, artistas plásticos e visuais, contemporâneos e relevantes para a arte brasileira."
HISTÓRICO
Em 17/11/2017, com fundamento na IN/TCU 71/2012, alterada pela IN/TCU 76/2016 e DN/TCU 155/2016, o dirigente da instituição Secretaria Especial de Cultura autorizou a instauração da tomada de contas especial (peça 32) . O processo foi registrado no sistema e-TCE com o número 422/2018.
A Portaria 608, de 26/10/2012, autorizou a captação do valor de apoio, totalizando R$ 1.150.000,00, no período de 29/10/2012 a 30/12/2014 (peça 9) , com prazo para execução dos recursos 22/11/2012 a 30/12/2014, recaindo o prazo para prestação de contas em 29/1/2015.
A empresa proponente captou recursos autorizados, no montante de R$ 1.150.000,00, conforme atestam os recibos (peças 11, 16, 19, 21 e 26) e o extrato bancário (peça 41) .
O fundamento para a instauração da Tomada de Contas Especial, conforme consignado na matriz de responsabilização elaborada pelo tomador de contas, foi a constatação da seguinte irregularidade: 
Omissão no dever de prestar contas.
Os responsáveis arrolados na fase interna foram devidamente comunicados e, diante da ausência de justificativas suficientes para elidir a irregularidade e da não devolução dos recursos, instaurou-se a tomada de contas especial.
No relatório (peça 46) , o tomador de contas concluiu que o prejuízo importaria no valor original de R$ 1.149.991,43, imputando-se a responsabilidade a Apoh Soluções Comunicação e Eventos Eireli, na condição de contratado e André Filipe Dornelles e Silva, na condição de dirigente. 
Em 30/5/2019, a Controladoria-Geral da União emitiu o relatório de auditoria (peça 47) , em concordância com o relatório do tomador de contas. O certificado de auditoria e o parecer do dirigente do órgão de controle interno concluíram pela irregularidade das presentes contas (peças 48 e 49) .
Em 7/6/2019, o ministro responsável pela área atestou haver tomado conhecimento das conclusões contidas no relatório e certificado de auditoria, bem como do parecer conclusivo do dirigente do órgão de controle interno, manifestando-se pela irregularidade das contas, e determinou o encaminhamento do processo ao Tribunal de Contas da União (peça 50) .
Na instrução inicial (peça 53) , analisando-se os documentos nos autos, concluiu-se pela necessidade de realização de citação e audiência para as irregularidades abaixo: 
Irregularidade 1: não comprovação da boa e regular aplicação dos recursos federais repassados à APOH SOLUCOES COMUNICACAO E EVENTOS EIRELI, em face da omissão no dever de prestar contas dos valores transferidos, no âmbito do projeto incentivado, no período de 22/11/2012 a 30/12/2014, cujo prazo encerrou-se em 29/1/2015.
Evidências da irregularidade: Notificação por ofício (peça 37) , Diligência (peça 31) , Portaria de reprovação do projeto (peça 34) e Notificação por edital (peça 39) e Relatório do Tomador de Contas (peça 46) .
Normas infringidas: art. 37, caput, c/c o art. 70, parágrafo único, da Constituição da República Federativa do Brasil; art. 93, do Decreto-lei 200/1967; art. 66, do Decreto 93.872/1986; Lei nº 8.313/1991 - art. 29; Instrução Normativa nº 1/2012, art. 71, § 1º e Instrução Normativa nº 1/2013, art. 75, § 1º.
Débitos relacionados aos responsáveis Apoh Soluções Comunicação e Eventos Eireli (CNPJ: 10.272.309/0001-94) e André Filipe Dornelles e Silva (CPF: XXX.983.591-XX) :
	Data de ocorrência
	Valor histórico (R$) 
	Identificador da parcela

	22/11/2012
	550.000,00
	D1

	14/7/2014
	8,57
	C1

	26/2/2013
	50.000,00
	D2

	11/7/2013
	250.000,00
	D3

	23/8/2013
	150.000,00
	D4

	27/11/2013
	150.000,00
	D5

                   Valor atualizado do débito (sem juros) em 7/8/2019: R$ 1.648.316,45
Cofre credor: Fundo Nacional de Cultura.
Responsável: Apoh Soluções Comunicação e Eventos Eireli.
Conduta: nas parcelas D1 a D5 - não demonstrar a boa e regular aplicação dos recursos federais recebidos e geridos por meio do instrumento em questão, no período de 22/11/2012 a 30/12/2014, em face da omissão na prestação de contas, cujo prazo encerrou-se em 29/1/2015.
Nexo de causalidade: a conduta descrita impediu o estabelecimento do nexo causal entre as possíveis despesas efetuadas com os recursos recebidos, no âmbito do instrumento em questão, no período de 22/11/2012 a 30/12/2014.
Culpabilidade: não há excludentes de ilicitude, de culpabilidade e de punibilidade; é razoável supor que o administrador responsável pela pessoa jurídica tinha consciência da ilicitude de sua conduta; era exigível conduta diversa da praticada, qual seja, desincumbir-se do seu dever por meio da apresentação da prestação de contas no prazo e forma devidos. 
Responsável: André Filipe Dornelles e Silva.
Conduta: nas parcelas D1 a D5 - não demonstrar a boa e regular aplicação dos recursos federais recebidos e geridos por meio do instrumento em questão, no período de 22/11/2012 a 30/12/2014, em face da omissão na prestação de contas, cujo prazo encerrou-se em 29/1/2015.
Nexo de causalidade: a conduta descrita impediu o estabelecimento do nexo causal entre as possíveis despesas efetuadas com os recursos recebidos, no âmbito do instrumento em questão, no período de 22/11/2012 a 30/12/2014.
Culpabilidade: não há excludentes de ilicitude, de culpabilidade e de punibilidade; é razoável supor que o responsável tinha consciência da ilicitude de sua conduta; era exigível conduta diversa da praticada, qual seja, desincumbir-se do seu dever por meio da apresentação da prestação de contas no prazo e forma devidos. 
Encaminhamento: citação.
Irregularidade 2: não cumprimento do prazo originalmente estipulado para prestação de contas do projeto incentivado, cujo prazo encerrou-se em 29/1/2015.
Evidências da irregularidade: Notificação por ofício (peça 37) , Diligência (peça 31) , Portaria de reprovação do projeto (peça 34) e Notificação por edital (peça 39) e Relatório do Tomador de Contas (peça 46) .
Normas infringidas: art. 37, caput, c/c o art. 70, parágrafo único, da Constituição da República Federativa do Brasil; art. 93, do Decreto-lei 200/1967; art. 66, do Decreto 93.872/1986; Lei nº 8.313/1991 - art. 29; Instrução Normativa nº 1/2012, art. 71, § 1º e Instrução Normativa nº 1/2013, art. 75, § 1º.
Responsável: André Filipe Dornelles e Silva.
Conduta: descumprir o prazo originalmente estipulado para prestação de contas dos recursos federais recebidos à conta do instrumento em questão, o qual se encerrou em 29/1/2015.
Nexo de causalidade: a conduta descrita impediu o estabelecimento do nexo causal entre as possíveis despesas efetuadas com os recursos recebidos, no âmbito do instrumento em questão, no período de 22/11/2012 a 30/12/2014.
Culpabilidade: não há excludentes de ilicitude, de culpabilidade e de punibilidade; é razoável supor que o responsável tinha consciência da ilicitude de sua conduta; era exigível conduta diversa da praticada, qual seja, desincumbir-se do seu dever por meio da apresentação da prestação de contas no prazo e forma devidos. 
Encaminhamento: audiência
Em cumprimento ao pronunciamento da unidade (peça 55) , foram efetuadas as citações dos responsáveis por meio dos Ofícios 6149 e 6151/2019 (peças 58 e 60) , efetivamente recebidos, como atestam os avisos de recebimento (peças 61 e 62) .
Os responsáveis compareceram aos autos e solicitaram prorrogação de prazo por 30 dias (peça 63) , tendo em seguida apresentado suas alegações de defesa conjunta às peças 66 a 87, que inclui a prestação de contas do projeto incentivado.
Registre-se, que o Sr. André Filipe Dornelles e Silva, ao solicitar prorrogação de prazo (peça 63) o faz em nome próprio e em nome da Apoh Soluções Comunicação e Eventos Eireli, da qual é o único dirigente cotista. Dessa forma, consideramos as alegações de defesa apresentadas como relacionadas aos dois responsáveis.
	O responsável, Sr. André Filipe Dornelles e Silva, fez um breve relato das razões pelas quais foi omisso no dever de prestar contas dos recursos do projeto cultural Pronac 12-7016, informando que a crise econômica e a contração da economia havidas em 2014/2015 tiveram reflexos no mercado cultural, que "afundou em crise e parou" (peça 66) .
Nesse cenário, a empresa Apoh Soluções Comunicação e Eventos Eireli cancelou todos os seus compromissos e atividades, embora o projeto cultural em comento já houvesse sido realizado com êxito, estando sua documentação probatória organizada. 
Em seguida, relata a ocorrência de prolongado período de tratamento médico, que o impediu de dar curso ao prosseguimento da prestação de contas do projeto cultural, juntando como prova o atestado médico de peça 67, que se encontra classificado como sigiloso, assim como a peça 66. 
Quanto à omissão da prestação de contas, os responsáveis apresentaram os documentos de peças 71 a 87, relativas à prestação de contas do Pronac 12-7016.
Analisada a documentação apresentada por meio da instrução de peça 88, propôs-se diligenciar a Secretaria de Fomento e Incentivo à Cultura - SEFIC, para que, no prazo de 60 (sessenta) , informasse sobre a regularidade ou não da documentação comprobatória da prestação de contas objeto do projeto cultural Pronac 12-7016, encaminhada ao Tribunal.
Em cumprimento ao despacho do relator, Ministro Augusto Nardes (peça 91) , foi encaminhado o Ofício de Diligência 9908/2020 (peça 93) , tendo o Ministério do Turismo encaminhado as respostas de peças 97 e 98, posteriormente complementadas pelas peças 102 a 104.
EXAME TÉCNICO
A Secretaria de Fomento e Incentivo à Cultura - SEFIC procedeu à análise da prestação de contas encaminhada pelos responsáveis, tendo se pronunciado quanto à execução física e financeira do Pronac 12-7016.
A análise quanto à execução física se deu por meio do Parecer de Avaliação do Objeto (peça 103) , tendo a SEFIC concluído pela regularidade da execução de todas as metas previstas, assim como do cumprimento das medidas de acessibilidade, do plano básico de distribuição e de divulgação e das medidas de democratização do acesso.
Com relação à análise da execução financeira do projeto a SEFIC apontou as seguintes irregularidades ensejadoras de débito por meio do Parecer Financeiro 29/2020 (pela 104) :
	Irregularidade
	Valor
	Data
	Documento Fiscal

	Pagamento de juros e multa (art. 28, IX, da IN MinC 1/2012) 
	1,16
	15/3/2013
	NF 2954-1 (peça 74, p. 11) 

		5,31
	20/6/2013
	NF 7095 (peça 74, p. 127) 

		3,37
	19/7/2013
	DARF (peça 74, p. 132) 

	Realização de despesa antes da publicação da portaria de autorização para captação de recursos (art. 45 da IN MinC 1/2012) 
	7.508,00
	4/3/2012
	Recibo 4518 (peça 74, p. 3) 

	Realização de pagamento através de DOC sem comprovante de despesa
	540,00
	4/4/2014
	DOC 40402 (peça 98, p. 204) 

	Realização de pagamento ao Estúdio de Arte Regina Silveira Ltda. a título de direitos autorais sem comprovante de despesa.
	4.800,00
	16/8/2013
	Item 75 da Relação de Pagamentos (peça 98, p. 943-951) 

	Realização de pagamento a Wilson Rogério Baptista Barbosa a título de serviços de comunicação visual sem comprovante de despesa.
	1.857,00
	11/11/2013
	Item 147 da Relação de Pagamentos (peça 98, p. 943-951) 

	TOTAL
	14.714,84

Apontou ainda irregularidades relativas a comprovantes de despesas com mais de um item de serviço, sem especificar o valor gasto em cada item, conforme segue:
a) Coordenador Geral e Pesquisa: NF 13764, emitida por Tempo & Memória Pesquisa Histórica Ltda. EPP, em 5/3/2013, no valor de R$ 32.000,00 (peça 74, p. 18) ;
b) Produção, Edição e Revisão de Texto: NF 114, emitida por Arte Do Tempo Editora Ltda ME, em 11/7/2013, no valor de R$ 21.500,00 (peça 75, p. 115) ;
c) Assistente de Edição e Tratamento de Imagens: NF 115, emitida por Arte Do Tempo Editora Ltda ME, em 2/9/2013, no valor de R$ 23.000,00 (peça 75, p. 94) ;
d) Coordenação Editorial, Pesquisador e Assistentes: NF 19959, emitida por Tempo & Memória Pesquisa Histórica Ltda EPP, no valor de R$ 37.500,00 (peça 75, p. 109) ;
e) Editor, Assistente e Edição de Imagens: NF 116, emitida por Arte Do Tempo Editora Ltda ME, em 4/9/2013, no valor de R$ 26.450,00 (peça 75, p. 96) ; e
f) Coordenação e Produção Gráfica: NF 118, emitida por Arte Do Tempo Editora Ltda ME, em 12/11/2013, no valor de R$ 19.500,00 (peça 76, p. 117) . 
Sobre as irregularidades do item anterior, na linha manifestada pela SEFIC (peça 104, p. 2-3) , entendemos de igual forma que não caracterizam débito, uma vez que os serviços foram prestados, tratando-se tão somente de falha de caráter formal. Embora as notas fiscais não tenham pormenorizado os valores dos itens de serviços prestados, seus valores totais estão de acordo com aqueles aprovados pelo MinC e discriminados nos itens 1 e 2 da planilha de orçamento anexa ao Parecer de peça 2.
Quanto aos pagamentos de juros e multa, dada a insignificância de seus valores, que totalizam R$ 9,84, entendemos que a irregularidade deva ser afastada, aplicando-se o princípio da bagatela (Acórdão 2508/2008 - 2ª Câmara, Rel. Min. Aroldo Cedraz e Acórdão 2653/2015 - 2ª Câmara, Rel. Min. Ana Arraes) .
A SEFIC encaminhou diligência ao Sr. André Dornelles em 21/5/2020 (peça 98, p. 55) , acerca do teor da análise financeira realizada, sem, contudo, haver resposta.
Com relação às razões de justificativas para o não cumprimento do prazo para apresentação da prestação de contas, o argumento principal apresentado pelo Sr. André Filipe Dornelles e Silva foi o prolongado período em que esteve sob cuidados médicos. Conforme consta do atestado médico (peça 67) , teria o responsável permanecido em acompanhamento entre 2014 e 2015. Dessa forma, considerando que o prazo final para apresentação da prestação de contas se deu em 29/1/2015, muito provavelmente ocorreu durante seu período de acompanhamento médico. Nessas circunstâncias, e considerando ainda a execução integral do objeto, entendemos razoável acatar suas razões de justificativas.
Isto posto, a despeito de comprovarem a execução física do Pronac 12-7016, os responsáveis cometeram irregularidades na execução financeira do projeto cultural, relativamente à realização de pagamento antes da publicação da portaria de autorização para captação de recursos e à ausência de documentos fiscais comprobatórios de despesas realizadas, conforme discriminado no quadro do item 22. Dessa forma, deve-se acatar parcialmente suas alegações de defesa.
Com relação às citações realizadas (peças 58 e 60) , fundada na "não comprovação da boa e regular aplicação dos recursos federais repassados em face da omissão do dever de prestar contas dos valores transferidos no âmbito do projeto cultural Pronac 12.7016" (item 10.1) , diferente daquela que se apontou neste exame técnico ser a causa do dano apurado (irregularidades na execução financeira do objeto) , não há necessidade de realização de nova citação dos responsáveis, conforme enunciado abaixo transcrito:
Acórdão 2050/2016 - 2ª Câmara, Rel. Min. Marcos Bemquerer
Nos casos em que o responsável tenha sido citado por omissão no dever de prestar contas e venha a apresentar a reclamada prestação de contas, mas na análise das alegações de defesa sejam constatadas irregularidades que caracterizam dano ao erário, não é necessária a renovação da citação se: i) no ofício citatório estiver expressamente consignado que o débito decorre da não comprovação da boa e regular aplicação dos recursos geridos; e ii) o valor do dano apurado ao final não seja superior àquele que constou da citação.
Cumpre ressaltar que os dois requisitos acima indicados estão presentes neste caso concreto.
Consoante se nota do ofício endereçado aos responsáveis (peças 58 e 60) , eles foram citados em função da não comprovação da boa e regular aplicação dos recursos federais repassados, em face da omissão no dever de prestar contas dos valores transferidos. Como constou de forma expressa nos ofícios de citação, a documentação que eventualmente fosse encaminhada a título de prestação de contas deveria guardar consonância com as normas legais e regulamentares, além de apresentar justificativa para a multicitada omissão no dever de prestar contas:
3. Ressalto que:
a) Os documentos eventualmente apresentados a título de prestação de contas deverão estar de acordo com as exigências legais e regulamentares, vir acompanhados de argumentos de fato e de direito, de elementos comprobatórios das despesas e da regular aplicação dos recursos federais geridos;
b) A rejeição das alegações de defesa apresentadas para a irregularidade de que trata o item 1.i.a - "não comprovação da boa e regular aplicação dos recursos em razão da omissão no dever de prestar contas" poderá ensejar, além do julgamento pela irregularidade das contas do responsável, a condenação ao pagamento dos débitos, atualizados monetariamente desde as respectivas datas de ocorrência e acrescidos dos juros de mora devidos, até a data do efetivo recolhimento, abatendo-se, na oportunidade, as quantias eventualmente ressarcidas, nos termos da legislação vigente, bem como a imputação de multa prevista no art. 57 da Lei 8.443/1992. O valor total das dívidas atualizadas monetariamente e acrescidas dos juros de mora até 30/9/2019 corresponde a R$ 1.870.367,62;
Prescrição da Pretensão Punitiva
Vale ressaltar que a pretensão punitiva do TCU, conforme Acórdão 1.441/2016-TCU - Plenário, Relator: Benjamin Zymler, que uniformizou a jurisprudência acerca dessa questão, subordina-se ao prazo geral de prescrição indicado no art. 205 do Código Civil, que é de dez anos, contado da data de ocorrência da irregularidade sancionada, nos termos do art. 189 do Código Civil, sendo este prazo interrompido pelo ato que ordenar a citação, a audiência ou a oitiva dos responsáveis.
No caso em exame, não ocorreu a prescrição, uma vez que a irregularidade sancionada ocorreu em 29/1/2015 (prazo final para prestação de contas) , e o ato de ordenação da citação ocorreu em 8/8/2019 (peça 55) .
CONCLUSÃO
Os documentos encaminhados pela Secretaria de Fomento e Incentivo à Cultura - SEFIC demonstram a regularidade da execução física do Pronac 12-7016. Todavia, registrou a ocorrência de irregularidades ensejadoras de débito, razão pela qual acatam-se parcialmente as alegações de defesa apresentadas.
Com relação ao não cumprimento do prazo estipulado para apresentação da prestação de contas, as razões de justificativas apresentadas podem ser acatadas.
Verifica-se que não houve a prescrição da pretensão punitiva, conforme análise dos itens 32 e 33.
Tendo em vista que não constam dos autos elementos que permitam reconhecer a boa-fé dos responsáveis ou a ocorrência de outras excludentes de culpabilidade, sugere-se que as contas da empresa Apoh Soluções Comunicação e Eventos Eireli (CNPJ: 10.272.309/0001-94) e de André Filipe Dornelles e Silva (CPF: XXX.983.591-XX) , dirigente da empresa, sejam julgadas irregulares, nos termos do art. 202, § 6º, do Regimento Interno do TCU, com a imputação do débito atualizado monetariamente e acrescido de juros de mora, nos termos do art. 202, §1º do Regimento Interno do TCU, aplicando-lhes, ainda, a multa prevista no art. 57 da Lei 8.443/1992.
PROPOSTA DE ENCAMINHAMENTO
Diante do exposto, submetem-se os autos à consideração superior, propondo-se a adoção das seguintes medidas:
a)	acatar as razões de justificativas apresentadas por André Filipe Dornelles e Silva (CPF: XXX.983.591-XX) 
b)	acatar parcialmente as alegações de defesa apresentadas pela empresa Apoh Soluções Comunicação e Eventos Eireli (CNPJ: 10.272.309/0001-94) e pelo Sr. André Filipe Dornelles e Silva (CPF: XXX.983.591-XX) , dirigente da empresa;
c)	com fundamento nos arts. 1º, inciso I, 16, inciso III, alínea "c", da Lei 8.443/1992 c/c os arts. 19 e 23, inciso III, da mesma Lei, e com arts. 1º, inciso III; 209, inciso III; 210 e 214, inciso III, do Regimento Interno, julgar irregulares as contas da empresa Apoh Soluções Comunicação e Eventos Eireli (CNPJ: 10.272.309/0001-94) e do Sr. André Filipe Dornelles e Silva (CPF: XXX.983.591-XX) , dirigente da empresa, e condená-los solidariamente ao pagamento das quantias a seguir especificadas, com a fixação do prazo de quinze dias, a contar da notificação, para comprovarem, perante o Tribunal (art. 214, inciso III, alínea "a", do Regimento Interno) , o recolhimento da dívida aos cofres do Fundo Nacional de Cultura, atualizada monetariamente e acrescida dos juros de mora, calculados a partir das datas discriminadas, até a data do recolhimento, na forma prevista na legislação em vigor:	
	VALOR ORIGINAL (R$) 
	DATA DA OCORRÊNCIA

	7.508,00
	4/3/2012

	4.800,00
	16/8/2013

	1.857,00
	11/11/2013

	540,00
	4/4/2014

c) 	aplicar individualmente à empresa Apoh Soluções Comunicação e Eventos Eireli (CNPJ: 10.272.309/0001-94) e ao Sr. André Filipe Dornelles e Silva (CPF: XXX.983.591-XX) , a multa prevista no art. 57 da Lei 8.443/1992 c/c o art. 267 do Regimento Interno do TCU, fixando-lhes o prazo de quinze dias, a contar da notificação, para que comprovem, perante o Tribunal (art. 214, III, alínea "a", do Regimento Interno do TCU) , o recolhimento da dívida aos cofres do Tesouro Nacional, atualizada monetariamente desde a data do acórdão que vier a ser proferido por este Tribunal até a do efetivo recolhimento, se pagas após o vencimento, na forma da legislação em vigor;
d)	autorizar, desde logo, a cobrança judicial das dívidas, caso não atendidas a notificação, na forma do disposto no art. 28, inciso II, da Lei 8.443/1992;
e)	autorizar também, desde logo, se requerido, com fundamento no art. 26 da Lei 8.443, de 1992, c/c o art. 217, §§ 1º e 2º do Regimento Interno do TCU, o parcelamento da dívida em até 36 parcelas, incidindo, sobre cada parcela, corrigida monetariamente, os correspondentes acréscimos legais, fixando-lhe o prazo de quinze dias, a contar do recebimento da notificação, para comprovarem, perante o Tribunal, o recolhimento da primeira parcela, e de trinta dias, a contar da parcela anterior, para comprovarem os recolhimentos das demais parcelas, devendo incidir, sobre cada valor mensal, atualizado monetariamente, os juros de mora devidos, no caso do débito, na forma prevista na legislação em vigor, alertando os responsáveis de que a falta de comprovação do recolhimento de qualquer parcela importará o vencimento antecipado do saldo devedor, nos termos do art. 217 do Regimento Interno deste Tribunal; 
f)	enviar cópia do Acórdão que vier a ser proferido à Secretaria Especial de Cultura e aos responsáveis, para ciência, informando-lhes que a deliberação, acompanhada do Relatório e do Voto que a fundamentarem, estará disponível para a consulta no endereço www.tcu.gov.br/acordaos; e
g)	enviar cópia do Acórdão que vier a ser proferido à Procuradoria da República no Estado de São Paulo, nos termos do § 3º do art. 16 da Lei 8.443/1992, c/c o § 7º do art. 209 do Regimento Interno do TCU, para adoção das medidas cabíveis, informando-a que a presente deliberação, acompanhada do Relatório e do Voto que a fundamenta, está disponível para a consulta no endereço www.tcu.gov.br/acordaos."
2.	Após esse pronunciamento da unidade técnica à peça 105, o Sr. André Filipe Dornelles e Silva acostou aos autos documentos complementares à prestação de contas anteriormente apresentada (peças 108 a 111) . Tal documentação havia sido solicitada, em diligência a esse responsável, pelo órgão repassador dos recursos (Secretaria Especial da Cultura) , uma vez que, na análise da prestação de contas apresentada por ele, aquele órgão havia entendido que faltavam documentos que demonstrassem a correta aplicação do montante de R$ 14.714,84 (peça 104) .
3.	O Ministério Público junto ao TCU, representado pela Procuradora-Geral Cristina Machado da Costa e Silva, analisou essa documentação complementar, conforme parecer à peça 113, e concluiu que esses comprovantes foram suficientes para elidir o débito remanescente, permanecendo somente falhas formais. Por conseguinte, a douta Procuradora-Geral propõe que as contas dos responsáveis sejam julgadas regulares com ressalva, dando-lhes quitação.
	É o Relatório.

não há.

Procuradora-Geral Cristina Machado da Costa e Silva.

TOMADA DE CONTAS ESPECIAL. RECURSOS CAPTADOS COM BASE NA LEI 8.313/1991 (LEI DE INCENTIVO À CULTURA). PROJETO "PHYSIS | SOMA - O CORPO, A EXPRESSÃO E A POÉTICA DO MOVIMENTO", COM OBJETIVO DE REALIZAÇÃO DE UMA PUBLICAÇÃO DE LIVRO E EXPOSIÇÃO TECNOLÓGICA MULTIMEIOS (IMAGENS, INSTALAÇÕES E VIDEOINSTALAÇÕES), NA CIDADE DE SÃO PAULO, COM CERCA DE 100 IMAGENS. OMISSÃO NO DEVER DE PRESTAR CONTAS. CITAÇÃO VÁLIDA. ALEGAÇÕES DE DEFESA SUFICIENTES PARA O AFASTAMENTO DO DÉBITO. COMPROVAÇÃO DA REGULAR APLICAÇÃO DOS RECURSOS. NÃO APLICAÇÃO DE MULTA EM RAZÃO DA OMISSÃO INICIAL NO DEVER DE PRESTAR CONTAS. CONTAS REGULARES COM RESSALVAS.

TOMADA DE CONTAS ESPECIAL (TCE)

Secretaria de Controle Externo de Tomada de Contas Especial (SecexTCE).

Trata-se de tomada de contas especial instaurada pela Secretaria de Fomento e Incentivo à Cultura/Ministério da Cultura (extinta) , atual Secretaria Especial de Cultura do Ministério do Turismo, em desfavor da Apoh Soluções Comunicação e Eventos Eireli e do Senhor André Filipe Dornelles e Silva, dirigente da empresa, em razão de omissão no dever de prestar contas dos recursos captados por força do projeto cultural Pronac 12-7016, descrito como "Physis | Soma - O corpo, a expressão e a poética do movimento", que teve por objetivo realizar a publicação de um livro e exposição tecnológica multimeios (fotografias, instalações e videoinstalações) , na cidade de São Paulo, com cerca de 100 imagens.
A autorização para a captação do valor de apoio foi para o período de 29/10/2012 a 30/12/2014, com prazo para execução dos recursos de 22/11/2012 a 30/12/2014, e prazo para prestação de contas em 29/1/2015. O montante de recursos captados pela proponente foi de R$ 1.150.000,00 (peças 11, 16, 19, 21 e 26) .
No âmbito deste Tribunal, os responsáveis foram regularmente citados e ouvidos em audiência pelas irregularidades e condutas a seguir especificadas, conforme instrução à peça 53.
Citação (responsáveis: Apoh Soluções Comunicação e Eventos Eireli e André Filipe Dornelles e Silva) 
18.1. Irregularidade 1: não comprovação da boa e regular aplicação dos recursos federais repassados à APOH SOLUCOES COMUNICACAO E EVENTOS EIRELI, em face da omissão no dever de prestar contas dos valores transferidos, no âmbito do do projeto incentivado, no período de 22/11/2012 a 30/12/2014, cujo prazo encerrou-se em 29/1/2015.
Conduta: nas parcelas D1 a D5 - não demonstrar a boa e regular aplicação dos recursos federais recebidos e geridos por meio do instrumento em questão, no período de 22/11/2012 a 30/12/2014, em face da omissão na prestação de contas, cujo prazo encerrou-se em 29/1/2015.
Audiência do Sr. André Filipe Dornelles e Silva.
18.3.	Irregularidade 2: não cumprimento do prazo originalmente estipulado para prestação de contas do do projeto incentivado, cujo prazo encerrou-se em 29/1/2015.
Conduta: descumprir o prazo originalmente estipulado para prestação de contas dos recursos federais recebidos à conta do instrumento em questão, o qual se encerrou em 29/1/2015.
Os responsáveis foram citados nos endereços constantes da base de dados da Receita Federal custodiadas pelo TCU, para que apresentassem alegações de defesa e/ou recolhessem aos cofres públicos o valor total repassado, em razão da não comprovação da boa e regular utilização dos recursos federais recebidos em decorrência da omissão no dever de prestar contas desses valores (peças 58 a 60) .
O Sr. André Filipe Dornelles e Silva, após solicitação de prorrogação de prazo (peça 63) , apresentou sua defesa e da Apoh Soluções Comunicação e Eventos Eireli às peças 66 a 87, onde apresentou também a prestação de contas dos valores repassados.
Tal documentação foi encaminhada, por intermédio de uma diligência (peça 93) à Secretaria Especial da Cultura com vista à sua análise e pronunciamento a respeito da regularidade ou não da aplicação dos valores transferidos (peça 91) .
Tal Secretaria retornou as respostas (peças 97/98 e 102 a 104) , as quais foram analisadas pela Secretaria de Controle Externo de Tomada de Contas Especial (Secex-TCE) que, em posicionamento uniforme, propõe o julgamento pela irregularidade das contas dos dois responsáveis, com a condenação solidária pelo pagamento do débito, no valor de R$ 14.714,84, sem a aplicação de multa.
Após esse pronunciamento da área técnica desta Corte (peça 105) , o Sr. André Filipe Dornelles e Silva acostou aos autos documentos complementares à prestação de contas anteriormente apresentada (peças 108 a 111) . Tal documentação havia sido solicitada, em diligência a esse responsável, pelo órgão repassador dos recursos (Secretaria Especial da Cultura) , uma vez que, na análise da prestação de contas apresentada por ele, aquele órgão havia entendido que faltavam documentos que demonstrassem a correta aplicação do montante de R$ 14.714,84 (peça 104) .
O Ministério Público junto ao TCU, representado pela Procuradora-Geral Cristina Machado da Costa e Silva, analisou essa documentação complementar, conforme parecer à peça 113, e concluiu que esses comprovantes foram suficientes para elidir o débito remanescente, permanecendo somente falhas formais. Por conseguinte, a douta Procuradora-Geral propõe que as contas dos responsáveis sejam julgadas regulares com ressalva, dando-lhes quitação.
Feito breve resumo do processo, passo a decidir.
No mérito, acolho o encaminhamento proposto pela Secex-TCE, com as complementações sugeridas pelo douto Parquet, cujos fundamentos incorporo às minhas razões de decidir, com as considerações a seguir.
Quanto à execução física do objeto do convênio, consinto com o órgão repassador (Parecer de Avaliação do Objeto, peça 103) e com os pareceres convergentes da unidade técnica e do MPjTCU no sentido de que o objeto do ajuste foi plenamente executado, com o cumprimento de todas as metas previstas, bem como com a efetivação das medidas de acessibilidade, do plano básico de distribuição e de divulgação e das medidas de democratização do acesso.
Quanto à execução financeira do projeto, em consonância com o entendimento do MPjTCU, vejo que as três irregularidades ensejadoras do débito proposto pela unidade técnica (peça 105) e abaixo elencadas, foram sanadas na documentação complementar trazida pelo Sr. André Filipe Dornelles e Silva às peças 108 a 111:
i) pagamento de juros e multa (valor de R$ 9,84) ; 
ii) realização de despesa antes da publicação da portaria de autorização para captação de recursos (valor de R$ 7.508,00) ; e 
iii) realização de pagamentos sem comprovantes de despesas (valores de R$ 540,00, R$ 4.800,00 e R$ 1.857,00) .
Esse entendimento consta do parecer da nobre Procurador-Geral (peça 113) , cujo trecho abaixo transcrevo e com o qual estou de acordo:
" (...) 12. Encerrada a instrução técnica, o Senhor André Filipe Dornelles e Silva fez juntar aos autos as peças 108 a 111, as quais trouxeram complementação de documentos visando comprovar a regular execução financeira do projeto.
13. Nesses documentos complementares, o responsável conseguiu trazer as comprovações financeiras que faltavam e assim justificar os quatro fatos irregulares que ainda ocasionavam o débito, conforme segue:
- comprovação de que o Recibo n.º 4518, emitido por Morse Advogados Associados - EP, para pagamento de honorários advocatícios, no valor de R$ 7.508,00, não foi uma despesa realizada fora do período de execução do projeto. O e-mail do escritório que encaminhou ao responsável a fatura relativa aos serviços prestados é de 4/3/2013 (peça 110, p. 6) , e não 4/3/2012, como foi considerado na irregularidade. Para reforçar, consta no extrato bancário a data de 4/3/2013 como de débito do referido valor, além de TED eletrônica com o nome do escritório como creditado (peça 74, pp. 1 e 2) ;
- comprovação, por meio do recibo n.º 1471, emitido por Coan Escritório Técnico de Contabilidade S/C Ltda, em 4/4/2014, de pagamento no valor de R$ 540,00, referente a honorários de assessoria contábil (peça 110, p. 11) , com DOC eletrônico comprobatório do pagamento (peça 110, p. 10) ;
- comprovação, por meio da nota fiscal de serviço NF n.º 10, emitida pela empresa Estúdio de Arte Regina Silveira Ltda, em 16/8/2013, de pagamento no valor de R$ 4.800,00 (peça 110, p. 36) , com TED eletrônica comprobatória do pagamento (peça 110, p. 35) ;
- comprovação, por meio da nota fiscal de serviço NF n.º 18, emitida por Wilson Rogério Baptista Barbosa Comunicação - ME, em 11/11/2013, de pagamento no valor de R$ 1.857,00 (peça 110, p. 39) , com TED eletrônica comprobatória do pagamento (peça 110, p. 38) .
14. Portanto, embora a documentação financeira tenha sido apresentada a destempo, quase seis anos após encerrado o prazo final para apresentação da prestação de contas do projeto cultural, deve-se prestigiar no processo de controle externo a busca da verdade material e o princípio do formalismo moderado, de modo que o débito apurado pela Secex-TCE à peça 105 pode ser expurgado, não mais subsistindo razões para julgar as contas dos responsáveis irregulares.
15. Os documentos faltantes, apresentados pelo Senhor André Filipe Dornelles e Silva, dirigente da Apoh Soluções Comunicação e Eventos Eireli, aproveitam a esta última, cabendo a exclusão da responsabilidade de ambos pelo débito e multa.
16. Pelo exposto, considerando que a documentação complementar apresentada pelo Senhor André Filipe Dornelles e Silva é suficiente para atenuar a gravidade das irregularidades apontadas e elidir o débito apurado pela Secex-TCE à peça 105, remanescendo, porém, impropriedades das quais não resultaram dano ao erário, propõe esta representante do Ministério Público de Contas que as contas dos responsáveis arrolados sejam julgadas regulares com ressalva, dando-lhes quitação, nas formas do arts. 16, inciso II, e 18, da Lei n.º 8.443/92."
Por fim, no que se refere à a audiência do Senhor André Filipe Dornelles e Silva em decorrência do não cumprimento do prazo originalmente estipulado para prestação de contas do projeto, ressalto que a jurisprudência pacífica deste Tribunal é no sentido de que:
	"A apresentação extemporânea da prestação de contas, sem atenuantes que justifiquem o atraso, porém com elementos que comprovem a boa e regular aplicação dos recursos, permite a exclusão do débito, mas não elide a omissão inicial, cabendo o julgamento pela irregularidade das contas com aplicação de multa." (v.g Acórdãos 1.217/2019-Plenário de relatoria do Ministro Walton Alencar Rodrigues e 4.704/2020-1ª Câmara, de relatoria do Ministro Benjamin Zymler) .
Contudo, excepcionalmente nesse caso específico, entendo que o documento acostado aos autos à peça 67, em conjunto com os argumentos apresentados à peça 66, apontam para uma circunstância atenuante que justificou o atraso na prestação de contas, de maneira que as contas do responsável devem ser julgadas pela regularidade com ressalvas e não lhe deve ser aplicada multa.
	Ante todo o exposto, voto no sentido de que o Tribunal acolha a minuta de acórdão que ora submeto ao Colegiado.
TCU, Sala das Sessões, em 29 de junho de 2021.
Ministro JOÃO AUGUSTO RIBEIRO NARDES 
Relator